臺灣高等法院刑事裁定
111年度毒抗字第615號
抗  告  人  
即  被  告  張明宗




上列抗告人即被告因違反毒品危害防制條例案件，不服臺灣新北
地方法院中華民國111年5月27日裁定(111年度毒聲字第626號)，
提起抗告，本院裁定如下：
    主  文
抗告駁回。
    理  由
一、原裁定意旨略以：聲請人臺灣新北地方檢察署檢察官（下稱
    聲請人）以被告張明宗（下稱被告）因施用第一、二級毒品
    案件，經原審法院以109年度毒聲字第841號裁定令入勒戒處
    所施以觀察、勒戒後，被評定為有繼續施用毒品之傾向，乃
    聲請裁定令被告入戒治處所強制戒治乙節，有法務部○○○○○○
    ○○附設勒戒處所（下稱臺北勒戒所）之「有無繼續施用毒品
    傾向評估標準紀錄表」、「有無繼續施用毒品傾向證明書」
    及其前案紀錄表等資料可憑，是本件聲請人之聲請於法並無
    不合，應予准許，爰依毒品危害防制條例第20條第2項規定
    ，裁定令被告入戒治處所強制戒治，期間為6個月以上，至
    無繼續強制戒治之必要為止，但最長不得逾1年等語。
二、抗告意旨略以：關於有無繼續施用毒品傾向之評估，其中前
    科紀錄部分占總評估分數約9成，以此做為是否強制戒治之
    標準，有何專業評估可言；又被告於觀察勒戒期間，均遵守
    勒戒所之規定，表現良好無違規紀錄，家人亦有前來接見、
    通信給予鼓勵，則評分標準若以前科多寡來判定，實有不公
    ；再者，其在觀察勒戒前已入監服刑1年7月，後續尚有2年
    假釋殘刑及約12年之徒刑須執行，監禁時日已較戒治期間為
    長，且被告亦參加監獄內之相關戒毒課程，加以被告在觀察
    勒戒前已約2年未施用毒品，則是否仍有繼續施用毒品之傾
    向及強制戒治之必要？實有商榷空間。況且其他勒戒所同學
    入所時採尿多呈現施用毒品反應或戒斷症狀，何以其他人無
    須強制戒治，而被告卻須強制戒治，裁定強制戒治之標準為
    何？此外，被告之觀察勒戒期滿日依執行指揮書所載為民國
    111年6月6日，但被告在111年6月1日即入新店戒治所執行強
    制戒治，且至111年6月7日才收受原裁定之送達，本件強制
    戒治之執行及裁定之送達等情，有違程序正當性。為此，提
    出抗告，請求撤銷原裁定等語。
三、本院之判斷：
　㈠按觀察、勒戒後，檢察官依據勒戒處所之陳報，認受觀察、
    勒戒人無繼續施用毒品傾向者，應即釋放，並為不起訴之處
    分；認受觀察、勒戒人有繼續施用毒品傾向者，檢察官應聲
    請法院裁定令入戒治處所強制戒治，其期間為6個月以上，
    至無繼續強制戒治之必要為止，但最長不得逾1年，此觀毒
    品危害防制條例第20條第2項規定自明。次按勒戒處所應注
    意觀察受觀察、勒戒人在所情形，經醫師研判其有或無繼續
    施用毒品傾向後，至遲應於觀察、勒戒期滿之15日前，陳報
    該管檢察官，觀察勒戒處分執行條例第8條第1項亦定有明文
    。依據上開規定，受觀察勒戒人有無繼續施用毒品之傾向，
    係由醫師研判。而關於有無繼續施用毒品傾向之評估標準，
    法務部已於110年3月26日以法矯字第11006001760號函修正
    頒布「有無繼續施用毒品傾向評估標準紀錄表」（下稱評估
    標準紀錄表）及「有無繼續施用毒品傾向評估標準評分說明
    手冊（下稱「評分說明手冊」）」，上開「評分說明手冊」
    載明判定之原則略以：「受觀察勒戒人入所後，經過2週時
    間的觀察、勒戒，由處所及醫療人員依據其各項紀錄、資料
    及觀察勒戒期間之行為表現，加以評分。在勒戒人入所4-6
    週後，可再做一次評估以做必要之評分修正。每一大項皆有
    靜態因子與動態因子。先以靜態因子分數評分，靜態因子分
    數總分在60分（含）以上為『有繼續施用毒品傾向』；60分以
    下，與動態因子分數相加，如果總分在60分（含）以上，為
    『有繼續施用毒品傾向』」等語，並分「一、前科紀錄與行為
    表現。二、臨床評估。三、社會穩定度」等三大項予以評估
    ，足知對於受觀察勒戒人有無繼續施用毒品傾向之認定，係
    有統一明確之標準，且其認定係由矯正機關及醫療人員共同
    依具有一致性、普遍性、客觀性之評估標準，針對具體個案
    之臨床實務及相關事證等情為綜合判定，乃屬專業之判斷，
    倘其評估由形式上觀察，並無違反評估標準，亦無擅斷或濫
    權等明顯不當之處，法院即應予尊重。又關於法務部將受勒
    戒人之「毒品犯罪相關司法紀錄」、「其他犯罪相關紀錄」
    等做為評估有無繼續施用毒品傾向之評分標準之一，或基於
    司法實務或醫學臨床上，具有毒品前科與其他犯罪前科紀錄
    者，有更高接觸毒品之機會，或其等欲藉由毒品作用暫時隔
    絕現實環境之心態，強於未有犯罪前科之人，以致繼續再行
    施用毒品之機率高，因而將受勒戒人之前科紀錄列為評分項
    目。況法務部為因應毒品危害防制條例修法後法律及實務見
    解之變動，邀集衛生福利部及學者專家研議，而於110年3月
    26日公布修訂後之評估標準，就毒品犯罪相關司法紀錄，係
    每筆5分、總分上限10分，另其他犯罪相關紀錄，係每筆2分
    、總分上限10分，有卷附「評分說明手冊」可參（見本院卷
    第109頁），以避免就受勒戒人之前科素行過度評價，並無
    抗告意旨所稱佔總評估分數約9成、欠缺專業評估等情，對
    於主管機關基於權責所定訂之專業評估標準，係屬一般性且
    客觀化之標準，尚難認有何不當。
  ㈡查，被告經執行本件觀察、勒戒後之評估結果，依臺北勒戒
　　所111年5 月16日北所衛字第11113000870號函附之「有無繼
　　續施用毒品傾向證明書」、「有無繼續施用毒品傾向評估標
　　準紀錄表」所載情形如下(見109毒偵3911號影卷第144至146
　　頁）：
　⒈「前科紀錄與行為表現」得分30分，各因子及細項之得分如
    下：　
　⑴靜態因子部分30分：　
　　①毒品犯罪相關司法紀錄8筆、10分（每筆5分、上限10分）
　　②首次毒品犯罪年齡20歲以下10分（上限10分）
　　③其他犯罪相關紀錄6筆、10分（每筆2分、上限10分）
　　④入所時尿液毒品檢驗0分　
　⑵動態因子部分0分：　
　　所內行為表現0分
　⒉「臨床評估」部分32分，各因子及細項之得分如下：　　
  ⑴靜態因子部分30分：　　　
　　①物質使用行為：
　　  a.1-1多重毒品濫用：有，種類:海洛因、安非他命、10分
        （上限10分）
　　  b.1-2合法物質濫用（菸、酒、檳榔）：無，0分（上限6
        分）　
　　  c.1-3使用方式：有注射使用10分（上限10分）
　　  d.1-4使用年數：超過1年10分（上限10分）
　⑵動態因子部分2分：　　　
　  ①精神疾病共病（含反社會人格）0分
　  ②臨床綜合評估（含病識感、動機、態度、就醫意願）：
　　  極輕2分（上限7分）
　⒊「社會穩定度」部分0分
　⑴靜態因子部分0分：　
　　①工作：全職工作0分
　　②家庭：家人濫用藥物無0分
　⑵動態因子部分0分：　　
　　①入所後家人是否訪視：有0分
　　②出所後是否與家人同住：是0分
　　據上可知，被告以上三大項之靜態因子得分共為60分（即30
　　＋30＋0＝60），動態因子得分共為2分(即0＋2＋0＝2)。
　㈢參之卷附被告之前案紀錄表所載（見本院卷第37至108頁），
    臺北勒戒所上開關於被告之「毒品犯罪相關司法紀錄」、「
    首次毒品犯罪年齡20歲以下」及「其他犯罪相關紀錄」之計
    分，並無違誤；另關於「臨床評估」靜態因子中之「多重毒
    品濫用」、「使用方式」等評分，亦與原審法院109年度毒
    聲字第841號觀察勒戒裁定所載之施用毒品種類及方式相符
    （見本院卷第115至118頁）。是從形式上綜合觀察，本件臺
    北勒戒所對於被告有無繼續施用毒品傾向之評估，並無違反
    評估標準，亦無擅斷或濫權等明顯不當之處，法院即應予尊
    重。
　㈣基上所述，依上開「評分說明手冊」所載，於靜態因子分數
    與動態因子分數相加，如果總分在60分（含）以上，為有繼
    續施用毒品傾向，被告經評估之靜態因子得分係60分，加上
    動態因子之得分2分後，總分為62分，依上開「評分說明手
    冊」揭示之判定原則，仍屬有繼續施用毒品傾向。從而，原
    裁定命被告入戒治處所強制戒治，並無違誤。
　㈤至於抗告意旨其他指摘等節。惟查：
　⒈觀察勒戒或強制戒治等治療處置，係結合醫師及心理諮商等
    不同領域之專業人員參與之保安處分措施，目的除在戒除施
    用毒品者身癮、心癮之措施外，並企圖重新塑造生活紀律，
    改變其病態行為，與刑罰之執行並不相同，自無法以刑罰補
    充或替代上開醫療處置之特性。是被告雖於本件觀察勒戒前
    已受徒刑之執行，其後亦有徒刑尚待執行，其雖稱於監獄服
    刑中有參加戒毒課程云云，然其方式畢竟與執行觀察勒戒或
    強制戒治等治療處置不同，自無法以該等刑罰之執行補充或
    替代上開之醫療處置。況有無繼續施用毒品之傾向，須經專
    業評估，無法以曾經參加過監獄內之戒毒課程，即憑以認定
    已無繼續施用毒品之傾向。
　⒉如上所述，關於被告入勒戒所時之毒品尿液檢驗，已納入評
    分，且臺北勒戒所對此部分之評分為0分，對被告並無不利
    。至於其他受勒戒人之靜態因子及動態因子評分如何，本因
    有個體上之差異而情況不同，自難一概而論或比附援引，無
    從以被告所稱其他受勒戒人不須強制戒治一事，作為有利於
    被告之認定。
　⒊按執行保安處分，應依裁判行之；抗告無停止執行之效力。
    保安處分執行法第4條第1項、第5項各定有明文。又保安處
    分之執行，檢察官應將受處分人連同裁判書及應備文件，命
    司法警察或司法警察官解送至保安處分處所。保安處分執行
    法第5條第1項亦有明定。可知關於保安處分之執行，無待案
    件確定即可先予執行。被告雖於本件觀察勒戒原預定執行期
    滿日即111年6月6日前之同年6月1日移入執行強制戒治，固
    有其前案紀錄表在卷可參（見本院卷第108頁）。然按，受
    觀察、勒戒人經觀察、勒戒結果，有繼續施用毒品傾向者，
    檢察官應至遲於觀察、勒戒期滿之7日前向法院聲請強制戒
    治，法院應於觀察、勒戒期滿前裁定並宣示或送達。此觀觀
    察勒戒處分執行條例第8條第2項後段規定自明。查，本件原
    裁定係於111年5月27日作成，且依檢察官於111年5月31日簽
    發之本件戒治處分執行指揮書所載附件為「臺灣新北地方法
    院111年度毒聲字第626號裁定書正本」即原裁定，有原裁定
    及本件戒治處分執行指揮書影本在卷可參（見本院卷第7、8
    、125頁），可知檢察官最遲應於111年5月31日收受原裁定
    正本之送達，依前開觀察勒戒處分執行條例第8條第2項後段
    規定，原裁定已因送達檢察官而生效，是抗告意旨雖稱其係
    於111年6月7日始收受送達，惟此仍不影響檢察官得依原裁
    定執行本件強制戒治之效力。況被告倘認檢察官執行本件強
    制戒治之指揮有所不當，應循聲明異議之程序向諭知該裁判
    之法院（即原審法院）提出，尚非本件抗告程序所得審究。
四、綜上所述，原審以檢察官之聲請於法有據，而依毒品危害防
    制條例第20條第2項後段規定，裁定令被告入戒治處所強制
    戒治，經核並無違誤。被告本件抗告為無理由，應予駁回。
據上論斷，應依刑事訴訟法第412條，裁定如主文。　　
中　　華　　民　　國　 111　　年　　7 　　月　　18　　日
                  刑事第二十二庭審判長法  官  王美玲
                                      法  官  葉韋廷
                                      法  官  陳銘壎
以上正本證明與原本無異。
不得再抗告。 
                                      書記官  吳思葦
中　　華　　民　　國　 111　　年　　7 　　月　　18　　日